【裁判字號】    97,訴更,1
【裁判日期】    970613
【裁判案由】    第三人異議之訴
【裁判全文】
臺灣彰化地方法院民事判決  97年度訴更字第1號
原      告  癸○○
訴訟代理人  張奕群律師
被      告  彰化商業銀行股份有限公司
法定代理人  李庸三
訴訟代理人  卯○○
上列當事人間第三人異議之訴事件，經臺灣高等法院臺中分院發
回更審，本院於民國97年5月28日言詞辯論終結，茲判決如下：
    主      文
原告之訴駁回。
訴訟費用由原告負擔。
    事實及理由
一、原告主張：
  (一)如附表一所示坐落彰化縣芳苑鄉○○○段328、329、329之1
    等地號土地（以下簡稱系爭土地）上，即如附表二所示建物
    （以下簡稱系爭建物），係原告之父己○○生前為所建，以
    供己○○及原告兄弟子○○、壬○○、癸○○、戊○○等人
    共同經營鰻魚養植事業為用。惟當時因受限農地所有人需具
    有自耕農身分之限制，始將系爭土地借名登記在己○○之大
    媳婦即子○○之妻黃玉淵名下，然實際上仍為己○○所有。
  (二)黃玉淵為向被告借款，遂將系爭土地設定抵押權予被告，惟
    其抵押權效力僅限於系爭土地，與系爭建物無關。被告比附
    援引土地法第43條信賴登記之規定，顯有誤認。
  (三)己○○嗣於民國76年6月10日死亡，因系爭建物及系爭土地
    上之養殖池設施均未辦理保存登記，而由其繼承人子○○、
    李文深、癸○○、壬○○、戊○○、庚○○、辛○○、甲○○、丑○○、寅○○等人繼承。其中李文深於62年間死亡，
    由其子女丁○○、丙○○、乙○○代為繼承。是以，系爭建
    物為上開原告與訴外人子○○等11人共同繼承，並繼續供原
    告兄弟等人作為養殖使用。
  (四)詎被告與子○○間清償債務強制執行事件，竟誤認系爭建物
    為子○○單獨所有，據以聲請強制執行程序在案，經本院以
    95年度執字第24381號、95年度執字第17502號清償債務強制
    執行事件受理，因而侵害原告權利。原告已獲得其他共同共
    有人同意起訴，爰依強制執行法第15條規定，提起第三人異
    議之訴，請求撤銷系爭建物所為強制執行程序等語。
二、被告辯稱：
  (一)黃玉淵為向被告借款，於86年8月1日提供系爭328地號土地
    ，設定權利價值新台幣（下同）1,704萬元之第一順位抵押
    權予被告。黃玉淵又因其女李汪玲向被告借款，亦於86年8
    月1日以系爭329、329之1等地號土地，設定權移價值1,584
    萬元抵押權予被告。
  (二)黃玉淵死後由其夫子○○繼承，系爭土地及系爭建物已辦竣
    繼承登記，子○○更為該2筆借款之連帶保證人。依土地法
    第43條所有登記有絕對效力，不容原告否認。至於原告所提
    切結書，因子○○自始未將切結書內容告知被告，顯見該切
    結書為事後捏造，不影響被告聲請強制執行之權利。
  (三)黃玉淵向被告借款時已出具投資事業說明書，敘明其從事鰻
    魚養殖逾20餘年，縱原告提出加入彰化縣鰻蝦生產合作社之
    證明書等文件，至多僅能證明其家族均以養殖為業而已，尚
    不足證明系爭建物即為原告及子○○等11人所共有。
  (四)從而，原告所提切結書既為臨訟杜撰，又系爭建物原為黃玉
    淵所有，嗣經子○○辦理繼承登記而取得所有權，原告既非
    系爭建物之所有人，無權提起本件第三人異議之訴，爰請求
    駁回原告之訴等語。
三、兩造不爭執事項：
  (一)系爭建物執行程序尚未終結。
  (二)己○○（已於76年6月10日死亡）為原告及訴外人子○○、
    李文深（已於62年月日死亡）、戊○○、壬○○、庚○○、
    黃辛○○、甲○○、莊寅○○、黃丑○○等人之父。
  (三)丁○○、丙○○、乙○○為李文深之子女，李陳麗鳳為李文
    深之妻。
  (四)黃玉淵（已於92年12月29日死亡）為子○○之妻，李汪玲為
    黃玉淵及子○○之女。
四、兩造最主要爭點之所在：
  (一)系爭建物是否為原告之父己○○所建造？
  (二)原告就系爭建物有無足以排除被告強制執行之權利存在？
五、按第三人就執行標的物有足以排除強制執行之權利者，得於
    強制執行程序終結前，向執行法院對債權人提起異議之訴；
    強制執行法第15條定有明文。又強制執行法第15條所謂就執
    行標的物有足以排除強制執行之權利者，係指對於執行標的
    物有所有權、典權、留置權、質權存在情形之一者而言，最
    高法院44年度台上字第721號判例要旨可資參照。查系爭建
    物於查封登記前係為未辦理保存登記之建物，原告主張為其
    父己○○所建造，並由原告及己○○之其他繼承人共同繼承
    取得所有權，依強制執行法第15條規定提起第三人異議之訴
    ，自應由原告就系爭建物為李柄建造及其所有等有利於己
    之事實負舉證責任。是以，本件應探究者為原告提起本件第
    三人異議之訴是否有據，亦即系爭建物是否確為原告所有？
    茲分論如下：
  (一)系爭土地係子○○之配偶黃玉淵於66年、73年間買賣取得，
    黃玉淵於92年12月29日死亡後，由子○○繼承取得，此有相
    關土地登記謄本及戶籍謄本附於執行卷宗可稽，此情經本院
    調取本院93年度執字第884號清償債務執行卷宗，查明屬實
    。況且，本院民事執行處在拍賣系爭328地號土地前，曾通
    知子○○陳述鑑價意見，子○○尚於93年4月1日到場表示其
    配偶黃玉淵已死亡，並陳述登價意見為每平方公尺約1,500
    元，此節有該執行筆錄及詢價筆錄附於該執行卷宗可參。由
    此，足見原告及證人子○○空言主張系爭土地係其父己○○
    所購買，並借名登記在黃玉淵名下乙節，不足採信。
  (二)依被告所提黃玉淵、李汪玲於86年7月間所出具承諾書記載
    ：「立承諾書人為擔保對貴行所負一切債務之清償，業將本
    人所有座落（如附表所列土地地號）之農業用地（指系爭土
    地）提供貴行設定抵押權‧‧‧茲承諾該農地嗣后仍繼續供
    農作使用，且不論‧‧‧土地移轉、出租‧‧‧均應事先經
    貴行同意書面同意，若有違反上述承諾情事者‧‧‧願對貴
    行負一切損害賠償責任‧‧‧」，及依附於本院95年度執字
    第17052號清償債務執行卷宗由黃玉淵、李汪玲於86年7月31
    日所出具之抵押權設定契約書其他約定事項記載：「‧‧
    ‧三債務人及擔保物提供人茲聲明所提供之擔保物完全為擔
    保物提供人合法所有，他人並無任何其他權利，並同意抵押
    權人隨時查驗。前項聲明如有不實‧‧‧願賠償抵押權人因
    此所受之損害。‧‧‧貳、擔保物提供人非經抵押權人書面
    同意，絕不出售、讓與、出租、出借擔保物，或設定任何負
    擔，倘擔保物為空地者，亦絕不在抵押之空地上營造建築物
    。如違反上述約定‧‧‧並賠償抵押權人因此所受之一切損
    害。」等語。準此可知，系爭土地原所有權黃玉淵及其女李
    汪玲均一致肯認系爭土地並無債務人及擔保物提供人以外之
    人占用，益徵系爭建物並非己○○所建無訛。是以，被告依
    抵押債務人黃玉淵、李汪玲所出具之承諾書及抵押權設定契
    約書其他約定事項，藉以指封拍賣系爭建物，洵屬有據，並
    無不當。
  (三)系爭建物固為未經保存登記之建物，故無建物登記謄本，以
    供認定其所有權之歸屬。但非不可依占有之狀態，例如由何
    人使用？由何人申請裝設電話？由何人申請用水、用電？及
    坐落土地屬何人所有？藉以判定為何人所有。查系爭建物經
    本院民事執行處於95年12月19日及96年4月27日現場執行時
    ，發現系爭建物3層樓房內裝設有線電話號碼00-0000000 ，
    所使用之電號為00-00-0000-00-0；嗣經查詢結果，該電話
    用戶為子○○，用電戶亦為子○○於72年4月間所新申請裝
    設，分別有中華電信股份有限公司臺灣中區電信分公司彰化
    營運處96年1月4日彰服字第96CG102000號函、臺灣電力股份
    有限公司彰化區營業處96年1月9日彰化字第096010000491
    號函附於執行卷宗可稽。由此可見，系爭土地原為子○○之
    配偶黃玉淵所有，子○○遂在系爭土地上建造系爭建物供其
    夫妻一同使用，核與前開黃玉淵、李汪玲所出具之承諾書及
    抵押權設定契約書其他約定事項所記載事項，較為相符。是
    以，系爭建物為子○○所有，應無疑義。
  (四)系爭土地於86年7月間經黃玉淵母女提供向被告辦理抵押借
    款，此情有相關土地登記資料，可供任何人查閱。原告及其
    他兄弟姊妹既為己○○之繼承人，黃玉淵母女出具承諾書及
    抵押權設定契約書其他約定事項，如確有不實情事，何以隱
    忍數年之久，均未追究其母女相關民刑事責任。卻待黃玉淵
    死後，事過境遷，竟於被告聲請查封拍賣系爭建物之敏感時
    刻，忽然以所有人之地位自居，積極地出面主張所有人之權
    利。準此，顯見原告主張系爭建物為己○○建造乙節，顯然
    出於臨訟編造，自無可採。
  (五)系爭建物面積高達2萬餘平方公尺，所需資金鉅額龐大，建
    築工人眾多，更不可能一夕之間建造完成。原告主張己○○
    建造乙節，其自始至終卻能提出相關資金來源、僱工證明，
    或其等居住使用之事實。原告所提出者，乃由原告及其他己○○繼承人共同出具之切結書，其上均附和原告說詞，加上
    原告所聲請訊問之證人即當地前村長石閂亦證稱：據說系爭
    建物為己○○所建，均無任何具體事證以佐其說，顯然為不
    足採信。
六、綜上所述，原告雖主張系爭建物為其父己○○出資建造，惟
    依其提出前揭各項證據均無法證明己○○確為原始起造人或
    其已取得所有權，故難認原告及其他己○○之繼承人為系爭
    建物之所有人。原告既未取得系爭建物所有權，難謂其已取
    得足以排除強制執行之權利，則原告猶本於強制執行法第15
    條規定，提起本件第三人異議之訴，訴請撤銷系爭建物所為
    強制執行程序，為無理由，應予駁回。
七、兩造其餘攻擊防禦方法及舉證，經審酌後於判決結果不生影
    響，爰不再贅詞論列，附此敘明。
八、訴訟費用負擔之依據：民事訴訟法第78條。
中    華    民    國    97    年    6    月     13    日
                        民事第一庭  法  官  陳正禧
上正本係照原本作成。
如對本判決上訴，須於收受送達後20日內向本院提出上訴狀。
中    華    民    國    97    年    6    月     16    日
                                    書記官  蕭美鈴
┌────────────────────────────────────────────────┐
│臺灣彰化地方法院97年度訴更字第1號第三人異議之訴事件附表一                                       │
├──┬──────────────┬──┬────────┬────┬─────────────┤
│編號│土地地號                    │地目│面積（平方公尺）│權利範圍│備註                      │
├──┼──────────────┼──┼────────┼────┼─────────────┤
│１  │彰化縣芳苑鄉○○○段328地號 │旱  │13560           │全部    │原登記黃玉淵所有，黃玉淵死│
│    │                            │    │                │        │後因繼承，登記為子○○所有│
├──┼──────────────┼──┼────────┼────┼─────────────┤
│２  │同上段329地號               │同上│6638            │同上    │同上                      │
├──┼──────────────┼──┼────────┼────┼─────────────┤
│３  │同上段329-1地號             │同上│5821            │同上    │同上                      │
└──┴──────────────┴──┴────────┴────┴─────────────┘
┌─────────────────────────────────────────────────┐
│臺灣彰化地方法院97年度訴更字第1號第三人異議之訴事件附表二                                         │
├──┬────────────────────────────────┬──────┬──────┤
│編號│建物建號（坐落地號）、門牌、建築式樣主要建築材料及房屋層數、面積│權利範圍    │備註        │
├──┼────────────────────────────────┼──────┼──────┤
│１  │彰化縣芳苑鄉○○○段712建號（同左段328、329等地號及未登錄土地） │全部        │未辦保存登記│
│    │，未編門牌號碼，地面層A棟：188.57平方公尺、二樓層A棟：158.94平方│            │            │
│    │公尺、三樓層A棟：153.94平方公尺、地面積B棟：123.3平方公尺、二樓 │            │            │
│    │層B棟：25平方公尺、養殖池：10781.46平方公尺、游泳池：205.22平方 │            │            │
│    │公尺，合計11636.43平方公尺，鋼筋混凝土造、磚造、土石造、水泥、住│            │            │
│    │宅、工寮、養殖                                                  │            │            │
├──┼────────────────────────────────┼──────┼──────┤
│２  │同上段713建號（同上段329、329-1、330等地號及未登錄土地），未編門│同上        │同上        │
│    │牌號碼，地面層：531.96平方公尺、貯存槽：63.69平方公尺、養殖池： │            │            │
│    │10710.05平方公尺，合計11305.7平方公尺，鋼鐵造、磚造、土石造、工 │            │            │
│    │廠、養殖池、貯存槽                                              │            │            │
└──┴────────────────────────────────┴──────┴──────┘


司法院資訊處製作；財團法人民間司法改革基金會備份。
